【裁判字號】    89,上訴,930
【裁判日期】    890425
【裁判案由】    偽造文書等
【裁判全文】
臺灣高等法院刑事判決                            八十九年度上訴字第九三號
    上  訴  人  臺灣士林地方法院檢察署檢察官
    被      告  甲○○
    選任辯護人  吳家業
右上訴人，因被告偽造文書等案件，不服臺灣士林地方法院八十六年度訴字第七九一
號，中華民國八十九年一月十七日第一審判決（起訴案號：臺灣士林地方法院檢察署
八十六年度偵字第五一一二號）提起上訴，本院判決如左：
    主  文
上訴駁回。
    理  由
一、公訴意旨略以：被告甲○○曾違反醫師法，經法院於八十四年一月二十六日判決
    有期徒刑一年二月確定，詎甲○○仍不知悔改，竟於臺灣新竹地方法院（以下簡
    稱新竹地院）審理八十三年度訴字第一Ｏ六五號林有旺（甲○○之弟，嗣已改名
    林郁程）訴請富誠通運股份有限公司給付車禍之侵權行為賠償事件中，接到法院
    查詢林有旺在長春醫院就診情形之函件後，於八十四年四月二十一日再度假冒醫
    師，並冒名林伯思，開具診斷證明書，偽造林伯思印章在診斷證明書上蓋用，答
    覆新竹地方法院，足以生損害於林伯思，因認被告甲○○涉有刑法第二百十六條
    、第二百十條行使偽造私文書及違反醫師法第二十八條罪嫌。
二、按犯罪事實，應依證據認定之，無證據不得推定其犯罪事實，刑事訴訟法第一百
    五十四條定有明文。又按刑事訴訟法上所謂認定犯罪事實之證據，係指足以認定
    被告確有犯罪行為之積極證據而言，該項證據自須適合於被告犯罪事實之認定，
    始得採為斷罪資料；且認定不利於被告之事實，須依積極證據，苟積極證據不足
    為不利於被告事實之認定時，即應為有利於被告之認定，更不必有何有利之證據
    ；如未能發現相當證據，或證據不足以證明，自不能以推測或擬制之方法，以為
    裁判之基礎；告訴人之告訴（有利害關係之告發人之告發，亦同），係以使被告
    受刑事訴追為目的，是其陳述是否與事實相符，仍應調查其他證據以資審認；最
    高法院二十九年上字第三一○五號、三十年上字第八一六號、四十年臺上字第八
    十六號、五十二年臺上字第一三○○號亦分別著有判例。在告訴人指訴被告涉嫌
    犯罪之場合，縱令所訴情由依其所結合之旁證在情理上尚非絕無可能，若在一般
    生活經驗上仍可另認為其他有利被告之合理推斷，根據「罪證有疑，利於被告」
    之證據法則，即不得遽以片面之觀點，認為告訴人之陳述或其所本旁證已適為有
    罪判斷之依據推定其犯罪事實（最高法院七十六年臺上字第四九八六號判例意旨
    參照）。
三、公訴人起訴認被告涉有右揭偽造文書、違反醫師法罪嫌，無非以：(一)告發人乙○
    ○之告發；(二)臺灣臺北地方法院（以下簡稱臺北地院）八十三年度易字第四ＯＯ
    七號刑事判決；(三)新竹地院八十三年度訴字第一Ｏ六五號民事判決；(四)偽造之診
    斷書在卷可稽等為其論據。公訴人循告發人之請求，提起上訴，補稱：臺灣新竹
    地方法院檢察署八十七年度偵緝字第三六號一案中林郁程（即林有旺）就檢察官
    訊問係何人交付診斷書及收據予林郁程，林郁程支吾其詞，數次回答均不相同，
    且若是告發人親自交付予林郁程，其上醫師姓名為何為「林伯思」而非「林伯恩
    」？又後來林郁程向檢察官坦承其向法官提出者為假收據及假診斷書，由此可見
    告發人未曾為林郁程看病，全係被告所為。八十五年被告因另涉違反醫師法案件
    經判刑確定時，因被告向告發人租屋，因此告發人與被告見面時，將法院查詢病
    情之函件親自交予被告，要求被告據實向法院說明密醫之事，被告亦承諾要向法
    院說明係不實之診斷書及收據，孰知被告竟以假文回復法院等詞。
四、訊據被告堅決否認被訴之犯行，辯稱：伊未回復新竹地方法院文件，伊於八十三
    年六月即已退租，退租後，房客稱有交法院函件給乙○○，伊未與乙○○見面，
    乙○○不可能將法院之信件交付予伊，林有旺確有受傷在博仁醫院住院，乙○○
    違反醫師法案件要伊作證，伊沒答應，劉某要加房租，伊不做了，乙○○就挾怨
    報復。經查：
  (一)臺北地院八十三年度易字第四ＯＯ七號刑事判決（嗣經本院以八十三年上易字第
    六四八二號判決駁回上訴，緩刑三年確定），係針對被告於八十二年九月至八十
    三年五月二十日之違反醫師法犯行，予以論罪科刑，與檢察官起訴之八十四年四
    月二十一日再度假冒醫師，回函新竹地院之犯罪事實，尚屬無涉，並非適合於被
    告犯罪事實認定之證據。至新竹地院八十三年度訴字第一Ｏ六五號民事判決、卷
    附偽造之診斷書一紙，均僅足以證明確有人以「長春醫院林伯思」之名義，製作
    診斷書回函新竹地院，然該名回函者，是否即為被告，或另有其人，仍須參酌其
    他客觀事證以為認定依據。
  (二)公訴人所謂告發人乙○○之告發，與本件起訴事實有關者，無非乙○○於偵查中
    所述：林有旺有民事案件在新竹，法官曾經發函至民生東路五段二五○號（整編
    前為同路一一七○號）查詢林有旺有無就醫之事，當時甲○○已被判決確定，我
    以為公文是要交給甲○○的，我有交給他，他又冒我名字答復有這回事，結果林
    有旺因甲○○之答覆而獲勝訴（見八十六年度偵字第五一一二號卷第四一頁反面
    ）等語。然查：
  1.被告曾因於臺北市○○○路一一七○號，與告發人乙○○共同違反醫師法之犯行
    ，經臺北地院八十四年度易字第三五九一號、本院八十五年度上易字第一四一○
    號、最高法院八十六年度臺非字第二六二號判決確定，有各該判決影本卷可稽。
    而被告於該案案發後，旋於八十三年五月二十三日退租，六月間搬遷完畢，與告
    發人乙○○終止臺北市○○○路一一七○號房屋之租約，離開上址等情，此亦據
    乙○○於警訊時指陳明確（臺灣臺北地方法院檢察署八十五年度偵字第二七四四
    七號偵查卷第八頁）。
  2.被告離開上址之後，新竹地院分別於八十四年三月七日、八十四年四月十五日、
    八十四年五月二日發函至臺北市○○○路一一七○號「長春醫院」，八十四年五
    月二日之函文並經郵局以「遷移新址不明」為由退回，而該紙偽造之診斷書，則
    係以「臺北市○○○路一一七○號長春醫院」之名義，於八十四年四月二十一日
    （見信封上郵戳）自內湖地區寄出，此經原審法院調取新竹地院八十三年度訴字
    第一○六五號民事案卷審閱無訛。
  3.證人即臺北市○○○路一一七○號新承租人李爾聰於原審訊問時結證稱：「前後
    收到二次（法院所寄文件），詳細日期忘了，第一次收到較厚，用信封裝的文件
    ，是郵差送來的，是掛號郵件，我收下後，發現是法院寄來的，打電話問房東乙
    ○○後交給他，第二次隔了數個月，又收到新竹地院一個信封，內文件較少，我
    打電話給『劉』，他收房租時來拿」「（問：甲○○有無來電詢問文件或信件？
    ）無」等語（原審八十七年五月八日訊問筆錄），則被告並未直接收到新竹地院
    函詢之公文，而是新房客李爾聰將該公文轉交予告發人乙○○。
  4.被告與告發人乙○○間於前揭共同違反醫師法案件中，乙○○均諉稱係甲○○個
    人行為，與伊無關云云（見卷附臺北地院八十四年度易字第三五九一號判決、本
    院八十五年度上易字第一四一○號判決），顯見二人利害關係相左，而其後乙○
    ○復多方訪查不利於被告之事證（見前揭第二七四七號偵查卷警訊筆錄），事後
    並向臺北市政府警察局刑事警察大隊、法務部調查局檢舉，向臺灣士林地方法院
    檢察署提出告訴（八十六年度偵字七六五二號），及向原審法院提起自訴（原審
    法院八十五年度自字第三一二號，該案判決見前揭五一一二號偵查卷第五三至五
    六頁），顯見乙○○對被告之積怨已深，從而，乙○○於被告搬離該址七、八個
    月後，是否可以尋獲被告並願轉交信件（乙○○所提前揭自訴案件，亦因地址不
    正確經本院判決不受理），實堪存疑。尤其，新竹地院發文皆以「長春醫院」為
    收件人，並非「甲○○」，乙○○自陳「長春醫院」係被告冒伊「內湖長春診所
    」之名義開立，又豈肯轉交「長春醫院」之公文予被告？再者，乙○○於警訊中
    陳稱：「因甲○○搬遷後，有收到法院寄來之公函為查明林有旺住院情形而發覺
    上情」（第二七四四七號偵查卷第四頁），足見乙○○收到法院發予「長春醫院
    」之公文後，合理之舉動是開拆公文逕行檢舉，其間自不可能將「長春醫院」之
    文件轉交予被告，讓被告據以回復新竹地院。
  5.此外，證人林郁程（即林有旺）於原審訊問時證稱：他（指乙○○）是在臺北市
    博仁醫院幫我看過病，於八十三年我車禍時，是先去住院，由新竹惠明醫院所轉
    診過來，是乙○○幫我安排，是特約醫師，每晚幫我看病．．（見原審八十七年
    四月一日訊問筆錄），核與博仁綜合醫院八十六年十月十六日（八六）博總字第
    一○一六號函復原審時稱：「該病患（即林有旺）是乙○○醫師轉介到本院住院
    治療」等情相符，且有該函所附急診紀錄表（註明乙○○介紹）在卷可憑，而林
    有旺之妻彭麗珠，前經乙○○於博仁醫院實施電腦斷層檢查，亦有報告單一紙附
    卷可稽，其上之「乙○○」簽名經博仁醫院院長王建哲確認係乙○○所簽（見原
    審八十七年十二月二日訊問筆錄），是告發人乙○○於原審訊問時陳稱：未見過
    林有旺，最近才知（林有旺係甲○○之弟）云云（見原審八十七年四月二十日訊
    問筆錄），與事實亦有出入，益徵告發人之告發確有瑕疵，難尚遽予採信。
  (三)公訴人所指偽造之診斷書（新竹地院八十三年度訴字第一○六五號卷第一○○頁
    ），經原審院調取被告郵局、臺北銀行開戶資料原件及當庭書寫之字跡，送法務
    部調查局比對，其鑑定結果認為：「１類筆跡（新竹地院八十三年度訴字第一○
    六五號卷第一○○頁診斷證明書上筆跡）與２類筆跡（甲○○郵局、銀行開戶資
    料及八十八年六月八日當庭書寫之筆錄筆跡）比對結果，筆跡特徵不相符」，有
    法務部調查局八十八年十一月三十日（八八）陸(二)字第八八○八七一六二號鑑定
    通知書在卷足佐，足見系爭診斷書並非被告所偽造。
  (四)綜上所述，被告對有利其弟林郁程訴訟之診斷書，固可能有偽造之犯罪動機，惟
    依公訴人所舉事證及經法院依職權調查結果，均不足以超越合理之懷疑而形成被
    告有罪之確信，尚不能證明被告犯罪。
五、原審據上理由，以不能證明被告犯罪，諭知被告無罪之判決，經核並無不合。檢
    察官循告發人之請求，提起上訴執前詞，指摘原判決不當，為無理由，應予駁回
    其上訴。
據上論斷，應依刑事訴訟法第三百六十八條，判決如主文。
本案經檢察官郭文東到庭執行職務。
中    華    民    國    八十九    年        四        月      二十五    日
                            台灣高等法院刑事第三庭
                                審判長法  官  張  連  財
                                      法  官  張  傳  栗
                                      法  官  李  英  勇
右正本證明與原本無異。
檢察官如不服本判決應於收受送達後十日內向本院提出上訴書狀，其未敘述上訴之理
由者並得於提起上訴後十日內向本院補提理由書（均須按他造當事人之人數附繕本）
。
                                      書記官  倪  淑  芳
中    華    民    國    八十九    年        四        月      二十七    日


司法院資訊處製作；財團法人民間司法改革基金會備份。
